【裁判字號】    99,易,1572
【裁判日期】    991222
【裁判案由】    詐欺
【裁判全文】
臺灣臺南地方法院刑事判決              99年度易字第1572號
公  訴  人  臺灣臺南地方法院檢察署檢察官
被      告  蔡承翰
上列被告因詐欺案件，經檢察官提起公訴（99年度偵字第10285
、11362號），本院判決如下：
    主  文
蔡承翰幫助犯詐欺取財罪，處有期徒刑伍月，如易科罰金，以新
臺幣壹仟元折算壹日。
    事  實
一、蔡承翰對於一般人蒐集他人金融帳戶使用常與詐欺犯罪密切
    相關已可預見，竟基於縱他人持有其金融帳戶作為詐騙之犯
    罪工具，亦不違反其本意之幫助犯意，於民國99年2月1日至
    3月10日以前之某日，在不詳地點，以不詳代價，將其所有
    中華郵政股份有限公司帳號0000000-0000000號帳戶（下稱
    中華郵政帳戶）之提款卡及密碼，提供予真實姓名、年籍不
    詳之人，而以此方法幫助該人所屬之詐騙集團，利用其帳戶
    供詐騙他人匯款之用。嗣該詐騙集團成員取得上開帳戶資料
    後，即共同意圖為自己不法之所有，而基於詐取他人財物之
    犯意聯絡，為下列行為：(一)於奇摩拍賣網站上佯登拍賣MINI
    牌腳踏車訊息，致劉鎮彰陷於錯誤下標購買，並於99年3月1
    0日匯款新臺幣（下同）6300元至上開中華郵政帳戶，因未
    收到貨品，始知受騙；(二)於奇摩拍賣網站上佯登拍賣手機訊
    息，致曾仲瑜陷於錯誤下標購買，並於99年3月15日匯款190
    0元至上開中華郵政帳戶，因未收到貨品，始知受騙。嗣因
    劉鎮彰、曾仲瑜報警處理，經警循線追查，始知上情。
二、案經屏東縣政府警察局內埔分局、臺南市警察局第一分局報
    請臺灣臺南地方法院檢察署檢察官偵查起訴。
    理  由
壹、程序方面
    本判決所引用之供述證據，業據檢察官、被告於準備程序時
    均不爭執證據能力，迄至言詞辯論終結前，亦未主張有刑事
    訴訟法第159條第1項不得為證據之情形，本院審酌該等證據
    作成時之情狀，並無違法或不當等情形，認為以之作為本案
    之證據亦屬適當，依上開規定，自具有證據能力。另其餘非
    供述證據亦均經法定程序取得，無不得為證據之情形，自均
    有證據能力。
貳、實體方面
一、訊據被告矢口否認有何幫助詐欺取財之犯行，辯稱：伊並未
    將上開帳戶之提款卡及提款密碼等物交付予他人使用，伊提
    款卡係遺失的云云，經查：
  (一)上開涉案之中華郵政帳戶係被告於95年3月9日申辦使用，而
    證人即被害人劉鎮彰、曾仲瑜分別於99年3月10日、99年3月
    15日因詐騙集團於拍賣網站上佯登出售物品訊息，而陷於錯
    誤分別匯款6300元、1900元至被告前開帳戶等事實，業據證
    人劉鎮彰、曾仲瑜於警詢中指述綦詳（見警卷1第6－8頁、
    警卷2第1－2頁），並有證人劉鎮彰提出其中華郵政股份有
    限公司存摺明細表1份、證人曾仲瑜提出其於台新銀行自動
    櫃員機交易明細表1份可資佐證（見警卷1第10－11頁、警卷
    2第15頁）。是上開中華郵政帳戶確為被告所開設使用，嗣
    遭不詳詐騙集團成員持以遂行網路拍賣詐騙，致證人劉鎮彰
    及曾仲瑜受騙而交付財物等事實，應堪認定。
  (二)被告固辯稱提款卡係遺失，然如何遺失乙節，被告先於99年
    4月30日警詢中稱：我平日都將存摺、提款卡及印章，置於
    代步的272－DWL機車置物箱中，我接到分局的通知後心想可
    能與此帳戶有關，於是便打開置物箱查看，才知悉提款卡不
    知於何時何地不見了（見警卷2第3頁背面）。然於99年6月2
    日警詢中改稱：提款卡當初可能是我領錢後不慎遺失，提款
    卡我發現遺失後2天，警方就通知我，所以就沒報案（見警
    卷1第2頁、第4頁）。於99年8月18日檢察事務官詢問時稱：
    我發現提款卡遺失的隔天，就收到北門派出所的通知，過了
    幾天，陸續又有台南第一分局及屏東內埔分局的通知（見偵
    卷4第5頁）。復於本院審理時稱：第一分局通知我之前，我
    已經發現提款卡不見了云云（見本院卷第27頁）。是綜合被
    告上開供述內容以觀，究竟是先發現遺失才為警察通知？或
    是先有警察通知始發覺遺失？被告前後陳述內容未盡相同，
    苟被告上開中華郵政帳戶之提款卡及提款密碼，若確有遺失
    情事，應不致有此歧異之陳述。是被告是否確因其將提款卡
    及提款密碼等物置於機車置物箱遺失，已非無可疑之處。
  (三)又提款卡密碼為何？有無以便利貼黏貼於提款卡上？被告警
    詢時稱：我不知道為何歹徒知道密碼，遺失的提款卡沒有書
    寫密碼（見警卷2第3頁背面）。後於檢察事務官詢問時稱：
    該卡的密碼我不知道，但印象中是「123456」。我有將密碼
    寫在便利貼，並貼在提款卡上，因為我平常很少用（見偵卷
    4第4－5頁）。於本院審理時復改稱：我沒有在記密碼，有
    用便利貼將密碼貼在提款卡的正面，實際密碼我不知道，之
    前說密碼為「123456」只是譬喻而已云云（見本院卷第26頁
    反面）。觀諸被告歷次就提款卡之相關供述，已前後矛盾。
    再者，被告自95年6月23日起之提款，均使用提款卡提款，
    除據被告供承在卷（見本院卷第26頁反面），復有中華郵政
    客戶歷史交易清單1份在卷可稽（見偵卷4第18－19頁）。是
    被告既使用該提款卡提領多次，理應能記住提款卡密碼，就
    算不記得密碼，豈會連提款卡上有無書寫密碼乙事前後供述
    亦有出入，又豈會在檢察事務官詢問時，稱密碼為「123456
    」，復又稱只是譬喻之情形。益見其上開辯解實亦乏憑據，
    被告所辯提款卡及提款密碼遺失云云，殊難遽以採信。
  (四)質之被告為何於99年2月1日申辦新的提款卡乙節，被告於檢
    察事務官詢問時先稱：因為當時有就學貸款要領，所以去申
    辦新卡（見偵卷4第6頁）。然被告於本院審理時稱：就學貸
    款3萬8238元，於98年5月26日匯入我的帳戶，我於98年5月2
    7日、98年6月4日、98年6月17日分三次提領就學貸款金額，
    僅餘238元（見本院卷第25頁反面、第26頁）。將此前後供
    述對照，既然98年6月17日已提領完就學貸款，僅餘238元，
    何以翌年辦新卡的目的，是要領該「幾乎提領完畢之就學貸
    款」？被告說詞實在匪夷所思。然被告於審理中改稱：因為
    我家人可能要用才辦新卡云云（見本院卷第27頁反面），然
    既然家人有要使用，為何會將提款卡置於機車置物箱？既然
    家人要使用，何以直至為警通知之日前後，始發覺提款卡遺
    失？從上可知，就為何申辦新卡乙節，被告數度更異辯詞，
    其所言自不足採憑。
  (五)再被告於警詢時稱：存簿、提款卡、印章均放置在機車置物
    箱（見警卷2第3頁反面）。後於審理中先稱：辦理帳戶後，
    提款卡由我保管，存簿我媽媽保管（見本院卷第25頁反面）
    。後又稱：我將印章、存簿在機車上，提款卡放在我身上，
    有時候放在家，警察通知我時，我發現在機車裡面的存簿和
    印章都還在云云（見本院卷第27頁）。就存簿究竟放置何處
    ？被告所言亦有出入。若係放在機車置物箱，遭人竊取，為
    何僅竊取提款卡？而不連存簿、印章一起竊取。是被告上開
    將提款密碼與提款卡置於一處同時遺失，以致遭詐騙集團取
    得利用之辯解，實均有悖於常情，難以憑採，由此益徵被告
    確係為圖掩飾犯行，而諉稱上開帳戶資料遺失甚明；而上開
    某詐騙集團成員可取得被告上開帳戶使用之原因，既非被告
    遺失該帳戶所致，應可認定係被告自己將上開帳戶之提款卡
    及提款密碼提供予他人使用無疑。
  (六)復就詐騙集團而言，渠等既知利用他人之帳戶掩飾犯罪所得
    ，應非愚昧之人，當知一般人於帳戶提款卡及提款密碼等物
    遭竊或遺失後，多會立即報警或向金融機構辦理掛失止付，
    如仍以該帳戶作為犯罪工具，則渠等向他人詐騙匯款入該帳
    戶後，極有可能因帳戶所有人掛失止付遭凍結而無法提領，
    或於提領時遭銀行人員發覺，增高渠等犯罪遭查獲之可能；
    是該等犯罪集團若非確信該帳戶所有人不會在渠等完成詐騙
    犯行取得財物前報警處理或掛失止付，以確定渠等能自由使
    用該等帳戶提款、轉帳，當不至於以該帳戶從事犯罪；而此
    等確信，在該帳戶係拾得或竊取之情況下，實無可能發生，
    惟有帳戶資料係帳戶所有人自願提供予該詐騙集團成員用以
    詐騙被害人，始能合理解釋。本件證人劉鎮彰、曾仲瑜係因
    遭詐騙而依指示分別匯款至被告上開中華郵政帳戶內，且斯
    時上開帳戶之存簿、印章均仍為被告所保管，足見該等詐騙
    集團成員於向證人劉鎮彰、曾仲瑜行騙之時，應有把握上開
    帳戶所有人不致於渠等提領上開款項前報警處理或掛失止付
    ，或以存摺、印章擅自提領其內款項花用，此惟有被告上開
    中華郵政帳戶之提款卡及提款密碼等物，係被告自願提供予
    該詐騙集團成員用以詐騙被害人，始能合理解釋，是本件被
    告確有自願提供上開中華郵政帳戶之提款卡及提款密碼等物
    予詐騙集團使用之情事，更堪認定。
  (七)另按各類形式利用電話或電腦網路進行詐騙，並收購人頭帳
    戶作為工具以利行騙，而規避執法人員之查緝，並掩飾、確
    保因自己犯罪所得財物之事例，無日無時在平面、電子媒體
    經常報導，且經警察、金融、稅務單位在各公共場所張貼防
    騙文宣宣導周知，是上情應已為社會大眾所共知。另金融機
    構存款帳戶，攸關存戶個人財產權益之保障，專屬性甚高，
    衡諸常理，若非與存戶本人有密切關係，絕無可能隨意提供
    個人帳戶供他人使用，況於金融機構申請開設存款帳戶並無
    任何特殊之資格限制，一般民眾皆可利用存入最低開戶金額
    之方式，任意在金融機構申請開設存款帳戶，作為提、存款
    之用，甚且可於不同之金融機構申請多數之存款帳戶使用，
    實無向不特定人購買帳戶必要；基此，苟見他人不以自己名
    義申辦帳戶，反而徵求不特定人之金融機構帳戶使用，衡情
    當知渠等取得之帳戶資料，應有隱瞞資金之存提過程，及避
    免行為人身分曝光之用意，而通常均被利用於從事與財產有
    關之犯罪，以供掩飾不法犯行，避免犯罪行為人曝光，並利
    於逃避執法人員查緝等情，亦均為週知之事實。本件被告提
    供上開中華郵政帳戶資料予他人時，對於上開各情，自有深
    刻認識，其竟仍將上開帳戶之提款卡及提款密碼等物提供予
    不詳人士使用，主觀上對於收取者將可能以此作為詐欺取財
    工具等不法用途乙情，應已有相當之認識。故本件縱無具體
    事證顯示被告確有參與向被害人詐欺取財、或不法取得被害
    人匯款等犯行，然被告既可預見交付自己名義之帳戶提款卡
    及提款密碼等帳戶資料予他人流通，誠有幫助從事詐欺取財
    犯行之人利用該帳戶作為實施犯罪之可能，但其仍將上開中
    華郵政帳戶之資料均交付予年籍、姓名均不詳之他人及該人
    所屬之詐騙集團使用，以致自己完全無法了解、控制其帳戶
    資料之使用方法及流向，益見被告提供上開帳戶資料予他人
    時，於主觀上顯具有縱該取得帳戶之人以之為詐欺取財之犯
    罪工具，亦不違背其本意之幫助詐欺取財不確定故意甚明。
  (八)綜上各情相互勾稽，被告所辯均不合於社會常情及經驗法則
    ，且其前後所述不無齟齬之處，顯均係臨訟飾卸之詞，洵無
    可採。是本件事證明確，被告上開幫助詐欺取財犯行堪以認
    定，應予依法論科。
二、刑法上之幫助犯，係對於犯罪與正犯有共同之認識，而以幫
    助之意思，對於正犯資以助力，而未參與實施犯罪之行為者
    而言（最高法院75年度台上字第1509號、88年度台上字第12
    70號判決意旨參照）。如未參與實施犯罪構成要件之行為，
    且係出於幫助之意思提供助力，即屬幫助犯，而非共同正犯
    。本件被告蔡承翰基於幫助之犯意，提供中華郵政帳戶予詐
    騙集團，並供詐騙被害人使用，僅係參與犯罪構成要件以外
    之行為，在無證據證明被告係以正犯之犯意參與，或被告有
    參與詐騙被害人或領取被害人匯入款項等詐欺取財之犯罪構
    成要件之行為之情形下，應認其所為係幫助犯而非正犯之行
    為。
三、核被告所為，係犯刑法第30條第1項前段、第339條第1項之
    幫助詐欺取財罪。本件詐騙集團成員間就上開詐欺取財犯行
    ，有犯意聯絡及行為分擔，固皆為共同正犯，惟因幫助犯係
    從犯，乃從屬於正犯而成立，刑法上既無「共同幫助」之情
    ，當亦無「幫助共同」之可言，故主文無須為「幫助共同」
    之諭知（司法院70年10月28日（70）廳刑一字第1104號刑事
    法律問題研究之研究意見、最高法院95年度台上字第6767號
    判決意旨參照）。又被告以幫助之意思，參與構成要件以外
    之行為，為幫助犯，依刑法第30條第2項規定，按正犯之刑
    減輕之。爰審酌被告明知現今社會詐騙集團猖獗，被害人事
    後因詐騙集團利用人頭帳戶隱匿贓款而追償不易之事時有耳
    聞，竟仍提供郵局帳戶輾轉供詐欺集團使用，增加被害人事
    後追索，尋求救濟之困難，並使犯罪之追查趨於複雜，所為
    危害社會秩序甚為重大，而本件造成2名被害人受財產損害
    ，且犯後矢口否認犯行、態度不佳，並無悛悔之意，並兼衡
    其品行、智識程度、生活狀況等一切情狀，量處如主文所示
    之刑，並諭知易科罰金之折算標準。
四、共同正犯因相互間利用他人之行為，以遂行其犯意之實現，
    本於責任共同之原則，有關沒收部分，對於共犯間供犯罪所
    用之物，自均應為沒收之諭知，惟幫助犯僅係對於犯罪構成
    要件以外行為為加工，並無共同犯罪之意思，自不適用該責
    任共同原則，對於正犯所有供犯罪所用之物或因犯罪所得之
    物，亦為沒收之諭知（最高法院91年度台上字第5583號、89
    年度台上字第6946號判決意旨參照）。查被告交付予詐騙集
    團之上開中華郵政帳戶提款卡，係幫助詐騙集團犯詐欺取財
    罪，揆諸前揭判決意旨，自無庸併予宣告沒收。
據上論斷，應依刑事訴訟法第299條第1項前段，刑法第30條第1
項前段、第2項、第339條第1項、第41條第1項前段，刑法施行法
第1條之1，判決如主文。
本案經檢察官薛雯文到庭執行職務
中    華    民    國    99    年    12    月    22    日
                  刑事第十庭  審判長法  官  張瑛宗
                                    法  官  蘇碧珠
                                    法  官  羅郁棣
以上正本證明與原本無異。
如不服本判決應於收受本判決後10日內向本院提出上訴書狀，並
應敘述具體理由。其未敘述上訴理由者，應於上訴期間屆滿後20
日內向本院補提理由書狀（均須按他造當事人之人數附繕本）「
切勿逕送上級法院」。
                                    書記官  黃玉秀
中    華    民    國    99    年    12    月    22    日
附錄所犯法條：
刑法第339條
意圖為自己或第三人不法之所有，以詐術使人將本人或第三人之
物交付者，處 5 年以下有期徒刑、拘役或科或併科 1 千元以下
罰金。
以前項方法得財產上不法之利益或使第三人得之者，亦同。
前二項之未遂犯罰之。

司法院資訊處製作；財團法人民間司法改革基金會備份。
